臺灣高等法院臺中分院民事判決
                                     109年度上字第335號       
上  訴  人  余佳治
            曾馨慧
共      同
訴訟代理人  蕭慶鈴律師
被  上訴人  臺灣中小企業銀行股份有限公司
法定代理人  黃博怡
訴訟代理人  黃郁庭
上列當事人間請求撤銷買賣行為移轉所有權登記事件，上訴人對
於民國109年5月8日臺灣臺中地方法院108年度訴字第2299號第一
審判決提起上訴，本院於民國110年1月19日言詞辯論終結，判決
如下：
    主  文
上訴駁回。
第二審訴訟費用由上訴人負擔。
    事實及理由
壹、程序部分
一、按關於客觀預備合併之訴，第一審如就先位之訴為原告勝訴
    判決，在尚未確定前，備位之訴之訴訟繫屬並未消滅，且在
    第一審所為之訴訟行為，於第二審亦有效力，是該備位之訴
    ，縱未經第一審裁判，亦應解為隨同先位之訴繫屬於第二審
    而生移審之效力，即原告先位之訴勝訴，備位之訴未受裁判
    ，經被告合法上訴時，備位之訴即生移審效力，第二審認為
    先位之訴無理由時，即應就備位之訴加以裁判（最高法院00
    0 年度台上字第 1951 號判決意旨參照）。查被上訴人於原
    審提起先位之訴，主張上訴人丁○○（下稱丁○○）就其所有坐
    落臺中市○○區○○段 000○000 地號土地（權利範圍均為 69/1
    0000）暨其上同段 861 建號建物即門牌號碼臺中市○○區○○○
    ○路00號13樓之2（下稱系爭房地）與上訴人甲○○（下稱甲○○
    ）基於通謀虛偽，以買賣為原因，移轉所有權登記，並先位
    聲明：確認上訴人間之買賣關係及所有權移轉關係不存在；
    甲○○並應將所有權移轉登記塗銷，回復登記為丁○○所有。另
    於備位之訴，主張上訴人間關於系爭房地之所有權移轉行為
    為無償，害及其債權，並備位聲明：上訴人間就系爭房地所
    為買賣之債權行為及所有權移轉之物權行為均應予撤銷；甲
    ○○應將系爭房地之所有權移轉登記予以塗銷，回復登記為丁
    ○○所有。本件原審就被上訴人上開先位之訴為被上訴人勝訴
    判決，上訴人聲明不服，提起上訴，揆諸前開說明，被上訴
    人備位之訴即生移審之效力，合先敘明。
二、復按訴之變更或追加，非經他造同意，不得為之。但第255
    條第1項第2款至第6款情形，不在此限；訴狀送達後，原告
    不得將原訴變更或追加他訴。但有下列各款情形之一者，不
    在此限：二、請求之基礎事實同一者。民事訴訟法第466條
    第1項但書、第255條第1項但書第2款分別定有明文。被上訴
    人原於備位之訴，主張上訴人間就系爭房地所為之債權及物
    權行為係無償行為，依據民法第244條第1項、第4項，請求
    予以撤銷，並塗銷系爭房地之所有權移轉登記；嗣於民國00
    0年11月2日本院準備程序期日，主張上訴人間之債權及物權
    行為如為有償行為，亦有害於被上訴人之債權，爰追加依民
    法第244條第2項規定，請求撤銷上訴人關於系爭房地所為之
    債權及物權行為係無償行為，並塗銷系爭房地之所有權移轉
    登記。被上訴人所為，核屬為訴之追加，惟其追加之訴與原
    訴請求之基礎事實同一，揆諸上開規定，自應准許。
貳、實體部分
一、被上訴人主張：
㈠、訴外人○○數位科技行即蔡○○（下稱○○科技行）於107年6月22
    日邀丁○○及訴外人葉○○為連帶保證人，簽立週轉金貸款契約
    ，向被上訴人申請借款額度新臺幣（下同）000萬元，並於1
    08年6月17日動用借款800萬元。嗣丁○○因知悉○○科技行財務
    週轉困難，並遭票據交換所公告為拒絕往來戶，無力清償借
    款，為免個人財產因所負連帶保證責任受到追償，而與甲○○
    通謀，就丁○○所有系爭房地虛偽簽立不動產買賣契約書（下
    稱系爭買賣契約），將系爭房地以買賣方式移轉所有權予甲
    ○○，並於108年7月11日辦理所有權移轉登記。上訴人間無實
    際價金之交易，係為規避連帶保證債務，而通謀虛偽為系爭
    房地買賣之債權及所有權移轉之物權行為，應屬無效，甲○○
    應將所為之所有權移轉登記塗銷，回復為丁○○所有，惟因丁
    ○○怠於行使權利，被上訴人為保全債權，自得代位丁○○行使
    其權利。爰於先位之訴，依據民法第87條第1項前段、第113
    條、第242條前段規定，聲明求為：確認上訴人間就系爭房
    地於108年6月22日之買賣關係及於108年7月11日之所有權移
    轉關係不存在；甲○○並應將系爭房地於108年7月11日所為所
    有權移轉登記予以塗銷，並回復登記為丁○○所有。
㈡、縱認上訴人間就系爭房地之買賣及所有權移轉行為並非通謀
    虛偽意思表示，惟甲○○為丁○○之前夫，且買賣後系爭房地上
    原設定之抵押權仍未塗銷，顯見丁○○並未因本件買賣及移轉
    登記行為取得相當之對價，渠等間買賣應為無償。又縱上訴
    人間之買賣及移轉登記行為為有償，然丁○○已陷於無資力，
    所餘資產不足清償對被上訴人之債務，上訴人所為亦已害及
    被上訴人之債權，故被上訴人於備位之訴，依據民法第87條
    第2項、第244條第1項、第2項、第4項規定，聲明求為：上
    訴人間就系爭房地於108年6月22日以買賣為原因之債權行為
    及108年7月11日所為物權移轉行為應予撤銷；甲○○應將108
    年7月11日就系爭房地所有權移轉登記予以塗銷，並回復登
    記為丁○○所有。（原審就先位之訴為被上訴人勝訴之判決，
    上訴人聲明不服，提起上訴），並答辯聲明：上訴駁回。
二、上訴人則以：
    上訴人於108年6月間協議離婚，約定由甲○○行使負擔未成年
    子女之權利義務，故由甲○○以928萬元之價格向丁○○購買原
    同住之系爭房地，作為與子女繼續居住之用，上訴人嗣於10
    8年7月1日辦理離婚登記。依系爭買賣契約所載，甲○○應給
    付簽約款40萬元、完稅款58萬元，尾款830萬元則由甲○○向
    銀行辦理抵押借款用以清償丁○○向臺灣新光商業銀行股份有
    限公司（下稱新光銀行）抵押借款之債務，並將清償後之餘
    額返還丁○○。甲○○有穩定工作及收入，有足夠資力購買系爭
    房地，於簽訂買賣契約後，即以現金或匯款方式依約交付簽
    約款、完稅款；系爭房地於108年7月11日辦理移轉登記後，
    甲○○立即於同日向新光銀行申請抵押借款，申請金額740萬
    元，已獲申請核准，然因被上訴人於108年8月1日聲請假處
    分之故，系爭房地不得為讓與或設定抵押，銀行未能撥貸，
    甲○○即無法繼續向銀行申請抵押借款以償還丁○○之抵押債務
    ，致系爭房地之所有權已移轉登記予甲○○，原抵押債務人仍
    為丁○○，然原系爭房地之貸款已由甲○○每月繼續繳納，上訴
    人間確實有買賣真意，並無通謀虛偽意思表示。本件是有償
    買賣，若非被上訴人提出假處分，甲○○的借款應已順利撥款
    ，被上訴人以其行為造成借款條件不成就，反而指摘甲○○未
    貸款，而懷疑甲○○的資力，顯然倒果為因。又丁○○就其名下
    之台南市○○區○○路000巷0號1樓之6號房地（下稱台南市房地
    ），雖與王雨喬間有借名登記合約，並已於108年7月19日移
    轉予王雨喬，然於108年7月11日上訴人辦理系爭房地所有權
    移轉登記時，丁○○就台南市房地，於法律上仍為所有權人，
    並未陷於無資力之情形，被上訴人自不得撤銷上訴人間之買
    賣及所有權移轉行為等語，資為抗辯。並上訴聲明：㈠原判
    決廢棄。㈡被上訴人於第一審之訴駁回。
三、本件經兩造於本院為爭點整理如下：（見本院卷第56至57頁
    ）
㈠、不爭執事項：
１、○○科技行於107年6月22日邀葉○○、丁○○為連帶保證人，簽立
    週轉金貸款契約，向被上訴人申請借款額度800萬元，並於1
    08年6月17日動用借款800萬元。
２、○○科技行於108年7月12日遭票據交換所公告為拒絕往來戶。
３、丁○○於108年6月22日就其所有系爭房地與甲○○訂立系爭買賣
    契約，將系爭房地以買賣方式移轉所有權予甲○○，並於108
    年7月11日辦理所有權移轉登記。
４、上訴人原為夫妻，於108年7月1日簽署離婚協議書。
㈡、爭點：
１、上訴人關於系爭房地所為之買賣及移轉所有權登記，是否基
    於通謀虛偽而為？
２、上訴人關於系爭房地所為之買賣及移轉所有權登記，為有償
    或無償？
３、上訴人關於系爭房地所為之買賣及移轉所有權登記，是否害
    及被上訴人之債權，而應予撤銷？
四、得心證之理由
㈠、被上訴人所提先位之訴為有理由：
１、上訴人間關於系爭房地所為之買賣及所有權移轉登記，應係
    基於通謀虛偽而為：
⑴、被上訴人主張○○科技行邀同丁○○為連帶保證人簽立週轉金貸
    款契約，並於108年6月17日借款800萬元，嗣○○科技行遭票
    據交換所公告為拒絕往來；又丁○○於108年7月11日將系爭房
    地所有權移轉登記予甲○○之事實，為兩造所不爭，應為事實
    。被上訴人主張其為丁○○之債權人，丁○○以買賣為原因將系
    爭房地所有權移轉登記予甲○○，係為脫免債務而為，所為債
    權及物權行為均為通謀虛偽而無效，請求確認上訴人間之買
    賣及所有權移轉關係不存在，因丁○○怠於行使權利，代位丁
    ○○向甲○○請求塗銷所有權移轉登記，回復為丁○○所有，而為
    上訴人所否認，並以前詞置辯。
⑵、按表意人與相對人通謀而為虛偽意思表示者，其意思表示無
    效，此觀民法第87條第1項前段規定甚明。所謂通謀而為虛
    偽意思表示，係指表意人與相對人相互明知為非真意之表示
    而言，亦即表意人之相對人知表意人非真意，並就表意人非
    真意之表示相與為非真意之合意。第三人主張表意人與相對
    人通謀而為虛偽意思表示者，應負證明之責。又當事人就利
    己之待證事實，雖無直接證據足資證明，惟茍能證明間接事
    實，且該間接事實與要件事實間，依經驗法則及論理法則已
    足推認其因果關係存在者，自無不可，非以直接證明要件事
    實為必要（民事訴訟法第282條規定參照）。準此，第三人
    如已證明間接事實，且依經驗法則及論理法則，足以推認表
    意人與相對人通謀而為虛偽意思表示情事，該意思表示及法
    律行為即屬自始、確定、當然無效。
⑶、查，被上訴人於108年6月17日撥款800萬元予○○科技行後，因
    ○○科技行有退票情形，認其信用貶落，而在108年6月27日起
    ，向○○科技行及連帶保證人丁○○、葉○○以電話催繳，並於同
    年7月3日發函催告渠等於3日內清償800萬元之借款等情，有
    臺灣地區各金融業支票存款拒絕往來戶公告資料與本行存放
    款客戶有關清冊、授信延滯案件催繳紀錄表、催告函及回執
    在卷可稽（見原審卷㈠第51至65頁），另據丁○○在另案臺灣
    高雄地方法院（下稱高雄地院）108年度重訴字第250號，被
    上訴人訴請○○科技行、丁○○等人清償借款事件中自陳：於10
    8年6月27日，被上訴人九如分行員工對伊說因找不到蔡○○，
    要伊還錢等語（見本院卷第99頁），足見丁○○至遲在108年6
    月27日前已確知○○科技行之借款已遭被上訴人催討之事實。
    又丁○○除擔任本件○○科技行向被上訴人所負800萬元借款債
    務之連帶保證人外，另亦與蔡○○於107年11月21日共同簽發
    到期日為108年6月21日、面額50萬元之本票予匯豐汽車股份
    有限公司，及於107年8月6日共同簽發到期日為108年6月29
    日、面額405萬元之本票予日盛國際租賃股份有限公司，因
    屆期均未獲付款，經該等公司向蔡○○、丁○○聲請本票裁定強
    制執行確定等情，有高雄地院108年度司票字第3570號裁定
    、108年度司票字第3521號裁定在卷可稽（見原審卷㈠第137
    至140頁）。則丁○○明知其對外有高額之連帶保證及本票債
    務，而於被上訴人撥款後5日即與甲○○簽立系爭買賣契約，
    已難排除有脫產之動機。而丁○○在108年6月27日接獲上訴人
    電話催繳還款通知，旋即在同年7月1日與甲○○簽立離婚協議
    書，並在同年月11日將系爭房地所有權移轉登記至甲○○名下
    ，其是否確有真實買賣，亦非無疑。丁○○雖稱：其係因無法
    繼續婚姻，於108年6月間協商離婚，因為想把房子留給其子
    ，所以賣給甲○○云云。惟倘若上訴人間感情已經不睦，衡諸
    常情，丁○○應希望保有自己名下之不動產，縱其想留給其子
    ，亦可直接過戶予其子，然而，丁○○捨此不為，竟在未獲得
    全部買賣價金，且亦未塗銷系爭房地抵押權，而仍為系爭房
    地之抵押債務人之情形下（見原審卷㈠第73至97頁），即將
    系爭房地所有權移轉登記予甲○○，顯與常情相違，則上訴人
    主張其等因離婚，而協議由丁○○將系爭房地出售予甲○○，而
    有買賣之真意云云，已難盡信。
⑷、再觀之兩造簽立之系爭買賣契約約定買賣總價金為928萬，其
    中簽約款40萬元，於簽立本約同時一次付清；完稅58萬元，
    於108年7月10日在稅單核下後完納稅款及查無欠稅和依本約
    交付擔保本票之同時一次付清；尾款：銀行貸款830萬元，
    銀行貸款應於所有權移轉完竣三日內核撥（見原審卷㈠第153
    至159頁）。而據證人即系爭買賣契約見證人丙○○代書於本
    院證稱：簽約當日沒有付簽約款，上訴人說先前已陸陸續續
    交付，但何時交付伊不知情；完稅款也是上訴人自己交付，
    何時交付伊不知情；銀行貸款830萬元部分，是丁○○跟伊說
    是銀行評估過，所以在合約上寫830萬元，伊不知為何甲○○
    向新光銀行申請貸款僅貸款740萬元，至於不足之90萬元部
    分，合約書記載如果貸款不足，甲○○要補現金；伊不記得簽
    約時，上訴人說除了簽約款40萬元外，還有交付90萬元之情
    形等語（見本院卷第159至167頁）。則證人丙○○並無法證明
    上訴人是否確實依照系爭買賣契約約定條款履行之情事。而
    查：
①、關於簽約款40萬元部分，上訴人於原審108年9月20日言詞辯
    論期日先稱：簽約款40萬元是由黃○○當場簽收（見原審卷㈠
    第190頁）；復改稱40萬元是以匯款或現金交付（見原審卷㈠
    第311頁），並稱甲○○先後在108年5月3日、13日、14日、15
    日、17日以網路轉帳5萬元、同年7月5日以網路轉帳7萬元、
    同日無摺現金存款6萬元等語（見原審卷㈡第221頁），然而
    依據上訴人所稱兩造在108年6月間協商離婚，並協議將系爭
    房地出售予甲○○，則上訴人豈有在尚未協議系爭房地買賣條
    件之前，即預先在108年5月間先行支付簽約款之理。足見上
    訴人所稱前後以網路轉帳、現金存入丁○○帳戶之說詞，無非
    自上訴人間帳戶往來明細拼湊而來，且如上訴人所述上開網
    路轉帳等款項確係簽約款，且有交易明細可查，又何必一再
    更改交付簽約金方式之說法。另據丁○○在本院行當事人訊問
    時稱：簽約金40萬元，甲○○大約是7月份上下，就是5、6、7
    月匯款，其他給現金，甲○○5月份就要跟伊買，伊已計劃4、
    5月要賣給甲○○等語（見本院卷第148頁），亦與其先前說詞
    不一，無從信其所述為真。是以本件已難認上訴人主張其已
    依約交付簽約款40萬元部分為真實。
②、關於完稅款58萬元部分，上訴人主張是由甲○○向乙○○商借及
    其母親贊助而得，再匯款予丁○○等情，固據上訴人提出以甲
    ○○名義在108年7月8日匯款至丁○○帳戶30萬元之玉山銀行匯
    款申請書及以乙○○名義在108年7月5日存入丁○○帳戶28萬元
    之合作金庫銀行存款憑條、乙○○書立日期為108年9月25日之
    聲明書、甲○○書立日期為108年6月18日之借據及戊○○書立日
    期為108年9月19日之聲明書等為證（見原審卷㈠第221頁、卷
    ㈡第420至424頁）。觀之乙○○書立日期記載為108年9月25日
    之聲明書，其內容為略為：甲○○於108年6月18日向乙○○借款
    ，已於108年9月2日清償完畢等語。而據證人乙○○於本院證
    稱：甲○○在108年5月間向伊開口借錢，因為伊還要籌錢，所
    以伊在6月初決定借給甲○○，伊是7月初匯款，在匯款前先寫
    聲明書；立聲明書時，甲○○向伊借的錢還沒有清償等語（見
    本院卷第168至173頁）。然而，依一般常情，貸與人通常在
    借款人清償完畢後，才會出具借款人已清償之證明文書，應
    無在未清償時，即出具證明或聲明之情形。此外，證人乙○○
    另證稱：伊只有簽這份聲明書，甲○○沒有寫其他借據；再經
    本院提示甲○○簽立之108月6月18日借據（見原審卷㈡第422頁
    ），證人乙○○即改稱：伊有看過這份借據，但伊沒有拿到這
    份借據等語。經本院詢及：為何借錢給甲○○，而沒有拿到借
    據，證人乙○○則稱：因為伊覺得伊有寫過就好（見本院卷第
    174至175頁）。惟借據之目的無非係貸與人貸與金錢之證明
    及保障，豈有在借款人書立借據後，未由貸與人收執之理。
    再據上訴人之訴訟代理人當庭詢問證人乙○○：其所為上開回
    答是否有搞錯之情形，證人乙○○則稱：伊記得伊有拿到借據
    ，借據現在還在伊那裏等語（見本院卷第175頁），然而，
    借據之正本業經上訴人提出於原審，並主張向曾證人乙○○借
    款且已清償等語（見原審卷㈡第19頁、107頁），則證人乙○○
    證稱甲○○書立之借據復證還在伊那裏等語，亦與事實及常情
    均不符。證人乙○○復證稱：伊借給甲○○的28萬元，是當時伊
    與男友到台南渡假3天，伊於108年7月5日當天在台南市仁德
    區，自其設立之中國信託銀行西屯分行帳戶內領款後直接匯
    到丁○○帳戶（見本院卷第174頁、176至177頁），惟經本院
    函請中國信託銀行檢送乙○○於該行帳戶自108年6月26日至同
    年7月5日之交易明細，顯示乙○○於108年7月5日只提領現金3
    萬元，且在提領前，其帳戶餘額僅11萬餘元（見本院卷第24
    7頁），與其所述當日領款28萬元直接匯入丁○○帳戶等情不
    符。則證人乙○○證述有關借款28萬元予甲○○，做為支付完稅
    款部分，已有諸多矛盾之處，已使人生疑。再據證人即甲○○
    之母戊○○於本院證稱：伊給甲○○付房款的30萬是甲○○在6月
    底、7月初回新社家裏時，伊拿給甲○○的，不夠部分，伊就
    向鄰居、親戚湊等語（見本院卷第181頁）。而參諸上訴人
    先於原審辯稱：伊2人經濟狀況不佳，尚有車貸、房貸等沈
    重負擔等語（見原審卷㈠第123至127頁），如此情為真，上
    訴人既感情不睦而談及離婚，丁○○豈會在未獲得全數價金即
    將系爭房地移轉予經濟狀況不佳之甲○○；又上訴人之經濟狀
    況倘如其事後所辯稱：伊2人每月均有十幾萬元，甚至數十
    萬元之高額收入，經濟狀況優渥（見原審卷㈠第223頁），則
    甲○○豈有需向他人借款28萬元，或由戊○○向鄰居、親戚籌措
    現金給予甲○○之必要。是以綜合上開上訴人及證人乙○○、戊
    ○○所為諸多不符常情之陳述，足認上訴人所提之30萬元匯款
    申請書、28萬元之存款憑條，應係丁○○在108年6月27日接獲
    被上訴人之催繳通知，為了將系爭房地移轉予甲○○，所刻意
    製作完稅款58萬元之金流，而證人戊○○、乙○○書立之聲明書
    、甲○○書立之借據，均係上訴人臨訟所為，無可採信為真。
③、又關於尾款830萬部分，依據系爭買賣契約約定，係由甲○○向
    銀行貸款後核撥。然觀之甲○○在108年7月11日向新光銀行申
    辦貸款之借款申請書及個人資料表，顯示甲○○申辦貸款額度
    為740萬元，而就差額90萬元部分，上訴人先於原審稱：貸
    款與系爭買賣價金尾款差額部分，因甲○○是獨子，父母都可
    以幫忙，甲○○也有收入等語（見原審卷㈡276頁），即就差額
    90萬元部分，將來甲○○或其家人會支付之意。而據證人丙○○
    證稱：伊不知道甲○○申請貸款額度是740萬元，但合約書有
    寫如果貸款不足要補現金等語（見本院卷第165頁）。惟據
    丁○○於本院陳稱：甲○○在簽約一年前就將差額之90萬元給伊
    ，因為伊在簽約一年前就打算把房子賣給甲○○，一年內每個
    月用現金給伊，至108年4、5月間給付完畢等語（見本院卷
    第157頁）。然此非但與上訴人在原審所述，將來甲○○或其
    家人會支付等語，已有不同；且系爭買賣合約日期為108年6
    月22日，上訴人如何在一年前即預知將來約定之買賣價金尾
    款與申辦貸款間有90萬元之差額而須預為支付；又丁○○所述
    一年前即要將系爭房地出售予甲○○，復與其先前所述，是在
    108年4、5月間，或6月間協議離婚時，要將系爭房地賣給甲
    ○○等語，前後亦不相符；況且，倘甲○○已支付90萬元，為何
    在系爭買賣契約簽立時，未向證人丙○○表明，並記載在系爭
    買賣合約內。足見，丁○○所辯差額90萬元已支付云云，亦無
    足採，且更足證明上訴人間並無買賣之真意，亦無交付價金
    之事實，為掩飾虛偽買賣之事實，而為自相矛盾之辯詞。
④、再觀之系爭買賣契約第四條貸款約定：出賣人於簽約前，以
    本買賣標的物為擔保，設定抵押金額為996萬元整，實借金
    額約830萬元整，抵押權人為新光商業銀行，雙方並依下列
    約定擇一辦理：（勾選）㈡、買受人預定以本買賣標的物向
    其他金融機構辦理貸款830萬元整，並依第五條規定辦理貸
    款及代償原出賣人就本標的物之借款及塗銷抵押權（見原審
    卷㈠第153頁）。又以現今一般不動產交易實務，多以辦理抵
    押貸款方式買受不動產，買受人固須以將來買受之不動產向
    銀行辦理抵押貸款，然為防免出賣人將不動產所有權移轉過
    戶後，而拿不到買賣價金之情形，通常在辦理移轉不動產之
    同時，會請銀行將核撥款項撥付予出賣人，如出賣人之不動
    產亦有抵押貸款之情形，亦會先以買賣價金清償出賣人之貸
    款，並塗銷抵押權。而據證人丙○○證稱：通常貸款和過戶要
    連件送件，丁○○說轉貸的問題他們已經聯繫好，沒有問題，
    所以伊就辦過戶；但等伊要送件時，丁○○的銀行行員說沒有
    核准下來，伊有跟銀行行員講過電話，銀行行員說甲○○的資
    料還沒有補齊；伊有問丁○○可不可以送件，丁○○說OK，伊就
    去送件（見本院卷第163至167頁）。惟查，本件除甲○○在10
    8年7月11日提出借款申請書及個人資料表向新光銀行申請74
    0萬元貸款（見原審卷㈠第304頁），及在108年7月10日向星
    展（台灣）商業銀行申辦房屋貸款，但未經審核階段即取消
    申請（見本院卷第327至329頁）外，並無甲○○、丁○○在108
    年6月或7月間至聯邦商業銀行、渣打商業銀行申辦貸款等情
    ，有前開各家銀行回覆本院之函文在卷可憑（見本院卷第22
    5頁、239頁）。倘若上訴人確有買賣之真意，理應在簽立系
    爭買賣契約後即積極辦理申貸事宜，以償付價金尾款。再查
    ，依據臺中市中正地政事務所檢送之系爭房地買賣登記資料
    ，證人丙○○在108年7月9日送件申請辦理系爭房地所有權移
    轉登記，送件時，亦未連件辦理清償丁○○向新光銀行貸款及
    塗銷抵押權（見原審卷㈠第245至273頁）。而依上開銀行回
    覆資料可知，在證人丙○○送件時，丁○○、甲○○並未提出任何
    銀行貸款之申請，復參諸證人丙○○所證：伊有問丁○○可不可
    以送件，丁○○說OK，伊就送件。足見丁○○明知系爭房地並未
    申辦任何銀行貸款事宜，亦在未獲得任何尾款之給付，即指
    示證人丙○○將系爭房地過戶予甲○○，更加證明丁○○與甲○○簽
    立系爭買賣契約，並將系爭房地過戶予甲○○，目的不在買賣
    價金之取得，而係儘快將系爭房地所有權移轉予甲○○。另衡
    以丁○○於108年6月27日接獲被上訴人催繳電話，及於108年7
    月3日收到被上訴人催告函通知應於3日內繳款時，應知縱由
    甲○○申辦銀行貸款後，仍須銀行審核作業，於核撥後，尚須
    由新光銀行出具丁○○貸款之清償證明以塗銷抵押權，屆時，
    系爭房地恐遭上訴人等債權人查封，故而在未為任何銀行貸
    款之申請前，即急於指示證人丙○○將系爭房地過戶予甲○○，
    以達脫產之目的甚明。上訴人雖推諉稱：係被上訴人就系爭
    房地聲請假處分，致其無法申辦貸款云云。惟原法院民事執
    行處是在108年8月1日始發函囑託臺中市中正地政事務所就
    系爭房地為查封登記（見原審卷㈠第239頁），而在甲○○尚未
    向新光銀行、星展（台灣）商業銀行申辦貸款前之108年7月
    9日即指示丙○○辦理所有權移轉登記，足認上訴人自始無買
    賣系爭房地之真意，遑論向銀行申辦抵押貸款以給付丁○○買
    賣價金，被上訴人所為假處分之聲請，與上訴人申辦貸款結
    果顯然無涉，上訴人辯稱因被上訴人所為假處分，致其無法
    履行系爭買賣契約云云，洵無足採。
⑤、至上訴人所辯，在系爭房地之房貸自108年2月起，均由甲○○
    負責清償云云，並提出上訴人、仕乾公司等帳戶存摺內頁明
    細、帳戶交易明細為證（見原審卷㈠第373至405頁、407至41
    5頁、卷㈡第161至169頁、392至402頁、406至418頁、000至4
    32頁）。惟上訴人彼此間或與仕乾公司間之金錢往來頻繁，
    究係為何目的轉帳，無法自交易明細得知，尚無從認定上訴
    人所辯為真。況且，上訴人並無買賣系爭房地之真意，業如
    前述，至於上訴人間關於系爭房地原有之抵押貸款如何清償
    乙節，並無礙認定上訴人間係通謀虛偽為買賣及移轉所有權
    之事實。
⑸、基上，丁○○在108年6月21日起即有各項本票、保證債務到期
    ，自有遭被上訴人等債權人追償及聲請強制執行查封拍賣其
    名下不動產之可能，而有脫產之動機。丁○○遂與甲○○虛偽簽
    立系爭買賣契約，並形式上製作完稅款之金流，且在未獲得
    任何價金，即於短時間內將系爭房地以買賣為原因，移轉所
    有權登記為甲○○所有，以達脫產之目的，自可認定上訴人均
    無買賣與移轉系爭不動產所有權之真意，但仍相與為非真意
    之合意，故被上訴人主張上訴人就系爭房地所為之買賣及所
    有權移轉行為均係通謀而為虛偽意思表示，堪認為事實。
⑹、從而，上訴人間就系爭房地所為之買賣及所有權移轉登記行
    為，均係通謀而為虛偽意思表示，依民法第87條第1項前段
    規定為無效。故被上訴人提起先位之訴，請求確認上訴人間
    關於系爭房地之買賣關係及所有權移轉關係不存在，自屬有
    據。
２、被上訴人請求甲○○應塗銷系爭房地之所有權移轉登記，並回
    復登記為丁○○所有，為有理由：
⑴、按表意人與相對人通謀而為虛偽意思表示者，其意思表示無
    效。無效法律行為之當事人，於行為當時，知其無效或可得
    而知者，應負回復原狀或損害賠償之責任。又債務人怠於行
    使其權利時，債權人因保全債權，得以自己之名義，行使其
    權利。民法第87條第1項前段、第113條、第242條前段分別
    定有明文。故債務人與第三人通謀而為虛偽意思表示，其意
    思表示無效，債權人得依同法第242條規定，代位行使債務
    人之權利，訴請第三人回復原狀，以保全其債權。而不動產
    登記於第三人名下，係對債務人所有權之妨害，債權人自得
    代位訴請第三人塗銷該登記。
⑵、上訴人間就系爭房地所為買賣及所有權移轉登記之行為均係
    通謀而為虛偽意思表示而無效，業如前述，丁○○本得自行請
    求甲○○塗銷系爭房地之所有權移轉登記。然丁○○怠於行使其
    權利，被上訴人自有保全債權之必要。故被上訴人提起先位
    之訴，依上開規定，代位丁○○請求甲○○塗銷系爭房地之所有
    權移轉登記，回復為丁○○所有，當屬有據。
㈡、被上訴人先位之訴既為有理由，則其備位之訴，依據民法第2
    44條第1項、第2項、第4項規定，請求：撤銷上訴人間就系
    爭房地所為之買賣及移轉所有權登記行為；甲○○應將系爭房
    地所有權移轉登記塗銷，回復登記予丁○○部分，即毋庸裁判
    。
五、綜上所述，被上訴人於先位之訴，依據民法第87條第1項、
    第113條、第242條前段之規定，請求確認上訴人間就系爭房
    地於108年6月22日之買賣關係及於108年7月11日之所有權移
    轉關係不存在；及甲○○應將系爭房地於108年7月11日，以買
    賣原因所為之所有權移轉登記塗銷，並回復登記為丁○○所有
    ，為有理由，應予准許。原審就上開應准許部分，為被上訴
    人勝訴判決，並無違誤。上訴人意旨指摘原判決不當，求予
    廢棄改判，非有理由，應駁回其上訴。
六、本件事證已臻明確，兩造所為其餘攻擊、防禦及舉證，經本
    院審酌後，認與判決結論均無影響，爰不一一論列，附此敘
    明。
七、據上論結，本件上訴為無理由，依民事訴訟法第449條第1項
    、第78條、第85條第1項前段，判決如主文。
中　　華　　民　　國　 110　　年　　2 　　月　　23　　日
                  民事第五庭    審判長法  官  許秀芬
                                      法  官  游文科
                                      法  官  李慧瑜
正本係照原本作成。
本件上訴人得上訴。
如不服本判決，應於收受送達後20日內向本院提出上訴書狀，其
未表明上訴理由者，應於提出上訴後20日內向本院補提理由書狀
（均須按他造當事人之人數附繕本）。
上訴時應提出委任律師或具有律師資格之人之委任狀；委任有律
師資格者，另應附具律師資格證書及釋明委任人與受任人有民事
訴訟法第466條之1第1項但書或第2項所定關係之釋明文書影本。
如委任律師提起上訴者，應一併繳納上訴審裁判費。

                                      書記官  陳秀鳳

中　　華　　民　　國　 110　　年　　2 　　月　　23　　日